最高法院民事判決　　　　　　　　　　　　　　　　八十八年度台上字第九九七號
　　上　訴　人　甲○○
　　被 上訴 人　台中縣后里鄉公所
　　法定代理人　吳州孝
　　訴訟代理人　張良銘律師
右當事人間請求遷讓房屋事件，上訴人對於中華民國八十七年二月二十三日台灣高等
法院台中分院第二審判決（八十六年度上字第七九八號），提起上訴，本院判決如左
：
    主  文
上訴駁回。
第三審訴訟費用由上訴人負擔。
    理  由
按公務人員因任職關係獲准配住宿舍，屬使用借貸性質；而公務人員領取之房租津貼
，乃行政機關對公務人員賃屋居住之開支所為之補貼，配住宿舍者，因無賃屋居住之
開支，故未發放房租津貼，尚不得據此主張其未領房租津貼，即係給付租金，而謂獲
准配住宿舍為租賃關係，非屬借貸契約。次按因貸與宿舍機關之部分事務劃歸他機關
掌理，借用宿舍之公務人員因而歸屬他機關者，尚難謂仍任職於貸與機關而未離職，
依借貸之目的，應認使用業已完畢。貸與人得本於民法第四百七十條第一項規定請求
借用人返還。貸與人如為所有權人，亦得依民法第七百六十七條規定，請求返還。行
政機關所頒佈之命令如與上開法律規定相異，亦難據以否定上開法律之效力。本件原
審以：上訴人於民國四十四年間任被上訴人機關之村幹事，五十八年七月一日改任被
上訴人機關之戶政事務所課員，獲准配住后里鄉所有，由被上訴人所管理之坐落台中
縣后里鄉屯子腳五一三之五號土地如原判決附圖所示Ａ部分面積○‧○三四二公頃及
其上建物即門牌號碼台中縣后里鄉○○路九七巷一號房屋，面積七二‧七六平方公尺
（下稱系爭房地）。六十二年七月一日，后里戶政事務所改隸台中縣警察局，七十二
年六月一日上訴人退休，有土地登記簿謄本、台中縣房屋稅徵收底冊、被上訴人經管
公有宿舍被占用處理情形表及公務人員退休事實書影本為證，並經第一審勘驗，製有
勘驗筆錄可稽，復有台中縣豐原地政事務所測量製作之實測位置圖可憑，且為上訴人
所不爭執。上訴人因任職被上訴人機關獲准配住系爭房地，應屬使用借貸性質，上訴
人嗣因機關改隸而改任職於台中縣警察局戶政事務所，依使用借貸目的，應視為業已
使用完畢，借貸關係消滅。而房租津貼係對於無配住宿舍者賃屋之補貼，尚難認未領
房租津貼即係配住宿舍之對價而主張非使用借貸。上訴人雖依行政院七十四年五月十
八日台七十四人政四字一四九二七號等行政機關令函，主張伊得續住至宿舍處理時云
云，惟依省縣自治法第二條第一項規定，鄉為法人，基於自治機關地位，對自治團體
財產之管理，不受中央政府之行政命令拘束，上訴人上開抗辯，為無足採。至謂其任
職之機關改隸後，系爭房地已歸台中縣警察局所有云云，核與土地登記簿謄本及台中
縣房屋稅徵收底冊記載不符，所辯亦無足取。兩造間之使用借貸關係既已消滅，上訴
人即屬無權占有，被上訴人本於管理機關之地位，依民法第七百六十七條規定，請求
上訴人遷讓交還系爭房地，為有理由，因而維持第一審所為上訴人敗訴之判決，揆諸
首開說明，於法洵無不合。上訴論旨仍執陳詞，指摘原判決違背法令，聲明廢棄，為
無理由。至上訴人主張八十七年十一月十八日兩造達成協議，被上訴人同意伊繼續使
用系爭房地一節，核係原審判決後始發生之事實，本院依法不得予以斟酌，附此明
。
據上論結，本件上訴為無理由，依民事訴訟法第四百八十一條、第四百四十九條第一
項、第七十八條，判決如主文。
中      華      民      國    八十八    年      五      月     十三     日
                              最高法院民事第六庭
                                  審判長法官  蕭  亨  國
                                        法官  吳  正  一
                                        法官  楊  隆  順
                                        法官  陳  淑  敏
                                        法官  黃  義  豐
      右正本證明與原本無異
                                              書  記  官
中      華      民      國    八十八    年      六      月      二      日
                                                                     Ｖ
